【裁判字號】    89,判,1920
【裁判日期】    890615
【裁判案由】    採取土石
【裁判全文】
行  政  法  院  判  決                          八十九年度判字第一九二○號
    再 審原 告  陳石阿時即協磊砂石商行
    再 審被 告  宜蘭縣政府
右當事人間因採取土石事件，再審原告對本院中華民國八十八年三月十八日八十八年
度判字第五八○號判決，提起再審之訴，本院判決如左︰
    主  文
再審之訴駁回。
    事  實
緣再審原告於民國八十六年三月三十日向再審被告申請採取宜蘭縣三星鄉○○段牛鬥
小段五地號附近蘭陽溪河川公地土石，經再審被告函復再審原告應向省水利局（現改
為水利處）提出申請，再審原告不服，向台灣省政府提起訴願，經臺灣省政府以八十
六年九月二日八六府訴一字第一六二七一○號訴願決定：「原處分撤銷，由原處分機
關另為處分」，嗣再審被告另於八十六年九月三十日以八六府建水字第一○四九八八
號函重為處分，略以「．．．貴行申請區域亦位於臺灣省政府八十六年六月二十八日
八六府建水政字第一五七八○七號公告禁採範圍內，故本府礙難受理」；否准所請，
再審原告不服，提起訴願、再訴願，遞遭決定駁回，遂提起行政訴訟，為本院八十八
年度判字第五八○號判決（下稱原判決）駁回。茲再審原告以原判決有行政訴訟法第
二十八條第一款之再審情事為由，提起再審之訴，爰摘兩造訴辯意旨於次：
再審原告起訴意旨略謂：一、依八十七年十月二十八日訴願法第九十五條：「訴願之
決定確定後，就其事件，有拘束各關係機關之效力。」規定，對於再審原告河川公地
砂石採取案，再審被告於前處分所謂：「停止受理」，既經臺灣省政府八十六年九月
二日八六府訴一字第一六二七一○號訴願決定撤銷在案，並於理由欄指示：「本案停
止受理處分之案件，請依土石採取規則第十二條規定，受理申請辦理勘查之後報水利
局審核決定」。惟再審被告應受訴願決定之拘束，受理申請辦理而不為，竟於八十六
年九月三十日八六府建水字第一○四九八八號函所為處分再度引用「停止受理」，並
檢還再審原告申請書件，實為濫用權力之行政處分，顯然違反訴願法第九十五條規定
。二、按「行政機關本於行政權作用，依據法律或法律授權所發布之命令，應符合法
律或法律授權之立法意旨及目的，始具備合法性。又行政命令欠缺法律授權之依據，
對人民自不生法律上之效力。」「中央主管機關為保存或調節土石供需，必要時得公
告一定區域為保留區，停止受理土石採取。」分別為司法院釋字第三九○號解釋意旨
所闡釋，暨土石採取規則第二十條所明文規定。準此，對於再審被告對以「停止受理
」之權限，顯無任何法律或法律授權依據。又訴願決定以八十四年七月十一日八四府
建水字第六二二六六號函，同意再審被告「停止受理」辦理之權限，亦與土石採取規
則第二十條規定相牴觸。按行政訴訟法第四條第二項：「逾越權限或濫用權力之行政
處分，以違法論。」之規定，則再審被告八十四年六月二十八日八四府建水字第六八
四四四號略以「停止受理」之函件，訴願機關於八十四年七月十一日八四府建水字第
六二二六六號同意函件顯然未具備合法性，實為濫用權力違法之行政處分，對本案再
審原告之河川公地砂石採取申請案，自不生法律上之效力。惟鈞院原判決據此作為判
決基礎，而駁回再審原告行政訴訟，顯有適用法規錯誤之事實，爰依法提起再審之訴
。請判決將原判決廢棄，並撤銷一再訴願決定及原處分等語。
再審被告答辯意旨略謂︰依據臺灣省河川管理規則第四十七條第一項規定，臺灣省政
府就主、次要河川（蘭陽溪）有公告禁採之權責，該府八十六年六月二十八日八六府
水政字第一五七八○七號公告本縣蘭陽溪、羅東溪禁採河段，並無違誤。本案再審被
告對再審原告之申請案，經審核結果其申請地點既位於省府上開公告禁採範圍內，再
審被告遂據以否准所請，函復再審原告歉難受理，於法亦無不合。另再審原告一再主
張，臺灣省政府上開公告，未依臺灣省河川管理規則第四十七條規定之法定方式，應
包含可採區與禁採區，依民法第七十三條之規定，應為無效云云。經查大院八十八年
度五三七號判決書理由後段：「．．．次查依據臺灣省河川管理規則第四十七條規定
：管理機關應於河川治理計畫目標下許可採取砂石，．．．『得』河床地形變遷、
通水段面及其他因素，分段劃定若干可採區及禁採區，並公告之。臺灣省政府依上述
規定基於管理機關職權，以八十六年六月二十八日八六府水政字第一五七八○七號公
告宜蘭縣蘭陽溪、羅東溪禁採河段，乃依法令規定為裁量權之行使。」；另查大院八
十八年度二八一號判決書理由後段「．．．管理機關依臺灣省河川管理規則第四十七
條規定，得河床地形變遷、通水斷面及其他因素，分段劃定若干可採區及禁採區；
如認整條河川均可或均不可採取砂石時，亦可公告全面准許採取，抑或全面禁採，並
非違背法定方式，而使之無效。．．．」大院業已詳查述明，再審原告主張，顯係對
上揭條文認知有誤，不足採信。綜上所陳，再審原告所訴，原判決亦依法駁回在案，
再審原告當無行政訴訟法第二十八條所規定再審事由，再審原告主張，並無可採，請
判決予以駁回等語。
    理  由
按行政訴訟法第二十八條第一款所謂適用法規顯有錯誤者，係指原判決所適用之法規
與該案應適用之現行法規相違背或與解釋判例有所牴觸者而言，至於法律上見解之歧
異，再審原告對之縱有爭執，要難謂為適用法規錯誤，而據為再審之理由。本院六十
二年判字第六一○號著有判例。本件再審原告於八十六年三月三十日向再審被告申請
採取宜蘭縣三星鄉○○段牛鬥小段五地號附近蘭陽溪河川公地土石，經再審被告函復
再審原告應向省水利局（現改為水利處）提出申請，再審原告不服，向台灣省政府提
起訴願，經臺灣省政府以八十六年九月二日八六府訴一字第一六二七一○號訴願決定
：「原處分撤銷，由原處分機關另為處分」，嗣再審被告另於八十六年九月三十日以
八六府建水字第一○四九八八號函重為處分，略以「．．．貴行申請區域亦位於臺灣
省政府八十六年六月二十八日八六府建水政字第一五七八○七號公告禁採範圍內，故
本府礙難受理」；否准所請，再審原告不服，循序提起行政訴訟，原判決係以：「依
台灣省河川管理規則第六條第四款及第七條第五款規定，除特別河段外各河川使用申
請案件之受理、審核、許可及撤銷均為被告（即再審被告，下同）之職責。而主、次
要河川使用行為除農作物外，其許可、撤銷之審核為訴願決定機關。本件被告為加強
河川管理、維持河相穩定、防止不當採取土石，避免影響河防安全，於八十四年六月
二十八日以八四府建水字第六八四四四號函報訴願決定機關略以：自即日起停止受理
申請使用本縣各級河川地採取土石等語。經訴願決定機關於八十四年七月十一日八四
府建水字第六二二六六號函同意辦理在案，被告乃據以公告「停止受理申請採取砂石
，改以疏濬方式辦理」。訴願決定機關八十六年一月十四日八六府訴三字第一四四○
七四號訴願決定之所以為「原處分撤銷，原處分機關另為處分。」乃因誤以為上開公
告為依台灣省河川管理規則第四十七條所為之「禁採區」公告，致該訴願決定與其八
十四年七月十一日八四府建水字第六二二六六號函意旨不符，則被告重為原處分，仍
不予受理，難謂有違訴願法第二十四條規定之情事。次查：原告（即再審原告，下同
）既引用中央法規標準法第十八條規定，主張係依據台灣省政府七十七年二月三日七
七府建水字第一四四九五○號公告申請採取土石，被告自不能引用未具法定方式之台
灣省政府八十六年六月二十八日八六府水政字第一五七八○七號公告禁止原告之土石
採取申請云云。然查：上開台灣省政府公告前後二公告之時間雖有不同，惟均為台灣
省政府依據台灣省河川管理規則第四十七條所為河川禁採區之公告，其公告機關相同
，公告之主要法令依據相同，原告既承認前者合法有效，自難以後者之公告依據法令
略有增減而主張無效。另查：前一公告准予採石之計畫範圍為(一)蘭陽溪：自河口起至
牛鬥橋河段。而後一公告之禁採範圍為蘭陽溪：葛瑪蘭橋至牛鬥橋，則後一公告實施
後，原告申請採石之蘭陽溪除葛瑪蘭橋至牛鬥橋部分依中央法規標準法第十八條但書
因新公告之法令已禁止所聲請事項之例外規定不得申請土石採取外，關於蘭陽溪自河
口起至葛瑪蘭部分仍為可聲請土石採取區，原告主張後一公告未表明可聲請土石採取
區，違反法定方式無效云云，亦不足採，另查原處分之處理程序終結之八十六年九月
十日既在後一公告之八十六年六月二十八日公告之後，原處分適用後一公告所為處分
，難謂為違反中央法規標準法第十八條規定之情事」等語，為駁回其訴論據，因認再
審被告否准其申請採取土石，為無違誤，核其所適用之法規與該案應適用之現行法規
並不相違背，亦無與解釋、判例有所牴觸之情形，再審原告執本案前程序所為主張並
為原判決所不採之事由再事爭執，揆諸首揭說明，顯非可採。是本件再審之訴，難認
為有再審理由，應予駁回。
據上論結，本件再審之訴為無理由，爰依行政訴訟法第三十三條、民事訴訟法第五百
零二條第二項判決如主文。
中    華    民    國     八十九      年      六      月      十五       日
                    行 政 法 院 第 四 庭
                                審 判 長 評  事      葉  振  權
                                         評  事      吳  錦  龍
                                         評  事      吳  明  鴻
                                         評  事      尤  三  謀
                                         評  事      陳  光  秀
右  正  本  證  明  與  原  本  無  異
                                         法院書記官  張  惠  美
中    華    民    國     八十九      年      六      月      十五       日


司法院資訊處製作；財團法人民間司法改革基金會備份。
